ACORDAO-COMPLETO-2520621

ACÓRDÃO 1907/2022 ATA 9/2022 - PRIMEIRA CÂMARA

VISTOS, relatados e discutidos estes autos de Tomada de Contas Especial instaurada por Instituto Nacional de Colonização e Reforma Agrária (INCRA) , em desfavor de Nelson Almeida Santa Brígida, em razão de omissão no dever de prestar contas dos recursos atinentes ao Convênio 30018/2012, registro Siafi 778656 (peça 10) , firmado entre o INCRA e o Município de São João da Ponta/PA,
ACORDAM os Ministros do Tribunal de Contas da União, reunidos em Sessão da Primeira Câmara, em:
9.1. excluir a responsabilidade do Carlos Feitosa Castro (CPF XXX.312.842-XX) dos presentes autos;
9.2. considerar revel o responsável Nelson Almeida Santa Brígida (CPF: XXX.837.297-XX) , para todos os efeitos, dando-se prosseguimento ao processo, com fulcro no art. 12, § 3º, da Lei 8.443/1992;
9.3. julgar irregulares, as contas do responsável Nelson Almeida Santa Brígida (CPF: XXX.837.297-XX) , nos termos dos arts. 1º, inciso I, 16, inciso III, alíneas "a" e "c", da Lei 8.443/1992, c/c os arts. 19 e 23, inciso III, da mesma Lei, condenando-o ao pagamento das importâncias a seguir especificadas, atualizadas monetariamente e acrescidas dos juros de mora, calculadas a partir das datas discriminadas até a data da efetiva quitação do débito, fixando-lhe o prazo de quinze dias, para que comprove, perante o Tribunal, o recolhimento das referidas quantias aos cofres do Tesouro Nacional, nos termos do art. 23, inciso III, alínea "a", da citada Lei, c/c o art. 214, inciso III, alínea "a", do Regimento Interno do TCU.  
Débitos relacionados ao responsável Nelson Almeida Santa Brígida (CPF: XXX.837.297-XX) :
	Data de ocorrência
	Valor histórico (R$) 

	9/5/2013
	475.295,18

	16/4/2014
	475.295,18

	10/5/2016
	475.295,17

Valor atualizado do débito (com juros) em 27/1/2022: R$ 2.263.293,86
9.4. aplicar ao responsável Nelson Almeida Santa Brígida (CPF: XXX.837.297-XX) a multa prevista no art. 57 da Lei 8.443/1992, c/c o art. 267 do Regimento Interno do TCU, no valor de R$ 226.300,00 (duzentos e vinte e seis mil e trezentos reais) , fixando-lhe o prazo de quinze dias, a contar da notificação, para que comprove, perante o Tribunal (art. 214, III, alínea "a", do Regimento Interno do TCU) , o recolhimento da dívida aos cofres do Tesouro Nacional, atualizada monetariamente desde a data do Acórdão até a data do efetivo recolhimento, se paga após o vencimento, na forma da legislação em vigor;
9.5. autorizar, desde logo, a cobrança judicial das dívidas, caso não atendida a notificação, na forma do disposto no art. 28, inciso II, da Lei 8.443/1992;
9.6. esclarecer ao responsável Nelson Almeida Santa Brígida (CPF: XXX.837.297-XX) que, caso se demonstre, por via recursal, a correta aplicação dos recursos, mas não se justifique a omissão da prestação de contas, o débito poderá ser afastado, mas permanecerá a irregularidade das contas, dando-se ensejo à aplicação da multa prevista no art. 58, inciso I, da Lei 8.443/1992;
9.7. encaminhar cópia deste Acórdão à Procuradoria da República no Estado do Pará, nos termos do § 3º do art. 16, da Lei 8.443/1992, c/c o § 7º, in fine, do art. 209 do Regimento Interno do TCU, para adoção das medidas que entender cabíveis; e
9.8. dar ciência desta deliberação ao Instituto Nacional de Colonização e Reforma Agrária e ao responsável.

Tomada de Contas Especial instaurada por Instituto Nacional de Colonização e Reforma Agrária (INCRA), em desfavor de Nelson Almeida Santa Brígida, em razão de omissão no dever de prestar contas dos recursos atinentes ao Convênio 30018/2012, registro Siafi 778656, firmado entre o INCRA e o Município de São João da Ponta/PA.

Primeira Câmara

Instituto Nacional de Colonização e Reforma Agrária.

3. Responsável: Nelson Almeida Santa Brígida (XXX.837.297-XX).

13.1. Ministros presentes: Benjamin Zymler (na Presidência) e Jorge Oliveira.
13.2. Ministro-Substituto convocado: Augusto Sherman Cavalcanti (Relator).
13.3. Ministro-Substituto presente: Weder de Oliveira.

ACORDAO-COMPLETO-2535227

Acórdão de Relação 2806/2022 - Primeira Câmara

Acórdão de Relação

AUGUSTO SHERMAN

Adoto, como relatório, excerto da instrução vazada à peça 72 destes autos, anuída pelo corpo diretivo da Secretaria de Controle Externo de Tomada de Contas Especial (SecexTCE) (peças 73 e 74) , e, em quota singela, pelo MP/TCU (peça 75) :
"INTRODUÇÃO
Cuidam os autos de tomada de contas especial instaurada por Instituto Nacional de Colonização e Reforma Agrária, em desfavor de Nelson Almeida Santa Brígida (CPF: XXX.837.297-XX) , em razão de omissão no dever de prestar contas realizadas por meio do Convênio 30018/2012, registro Siafi 778656, (peça 10) firmado entre o Instituto Nacional de Colonização e Reforma Agrária (INCRA) e o município de São João da Ponta - PA, e que tinha por objeto o instrumento descrito como 'Construção de seis micro-sistemas de abastecimento de água nas Comunidades Santana, Retiro, Guarajuba, Baunilha, Vila Nova e Brasilândia, localizadas na Resex São João da Ponta, no Município de São João da Ponta, no Estado do Pará'.
HISTÓRICO
Em 14/3/2019, com fundamento na IN/TCU 71/2012, alterada pela IN/TCU 76/2016 e DN/TCU 155/2016, o dirigente da instituição Instituto Nacional de Colonização e Reforma Agrária autorizou a instauração da tomada de contas especial (peça 20) . O processo foi registrado no sistema e-TCE com o número 2807/2019.
O Convênio 30018/2012, registro Siafi 778656, foi firmado no valor de R$ 1.457.085,24, sendo R$ 1.425.885,53 à conta do concedente e R$ 31.199,71 referentes à contrapartida do convenente. Teve vigência de 21/12/2012 a 6/10/2016, com prazo para apresentação da prestação de contas em 3/2/2017. Os repasses efetivos da União totalizaram R$ 1.425.885,53 (peça 11) .
A prestação de contas e complementações enviadas foram analisadas por meio do documento constante na peça 12.
O fundamento para a instauração da Tomada de Contas Especial, conforme consignado na matriz de responsabilização elaborada pelo tomador de contas, foi a constatação da seguinte irregularidade: 
Não comprovação da boa e regular aplicação dos recursos federais repassados à Prefeitura Municipal de São João da Ponta - PA, em face da omissão no dever de prestar contas dos valores transferidos, no âmbito do convênio descrito como 'CONSTRUÇÃO DE SEIS MICRO-SISTEMAS DE ABASTECIMENTO DE ÁGUA NAS COMUNIDADES SANTANA, RETIRO, GUARAJUBA, BAUNILHA, VILA NOVA E BRASILANDIA, LOCALIZADAS NA RESEX SÃO JOÃO DA PONTA, NO MUNICÍPIO DE SÃO JOÃO DA PONTA, NO ESTADO DO PARÁ.', no período de 21/12/2012 a 6/10/2016, cujo prazo encerrou-se em 3/2/2017.
O responsável arrolado na fase interna foi devidamente comunicado e, diante da ausência de justificativas suficientes para elidir a irregularidade e da não devolução dos recursos, instaurou-se a tomada de contas especial.
No relatório (peça 40) , o tomador de contas concluiu que o prejuízo importaria no valor original de R$ 1.425.885,53, imputando-se a responsabilidade a Nelson Almeida Santa Brígida, Prefeito, no período de 1/1/2013 a 31/12/2016, na condição de gestor dos recursos. 
Em 24/11/2019, a Controladoria-Geral da União emitiu o relatório de auditoria (peça 42) , em concordância com o relatório do tomador de contas. O certificado de auditoria e o parecer do dirigente do órgão de controle interno concluíram pela irregularidade das presentes contas (peças 43 e 44) .
Em 4/2/2020, o ministro responsável pela área atestou haver tomado conhecimento das conclusões contidas no relatório e certificado de auditoria, bem como do parecer conclusivo do dirigente do órgão de controle interno, manifestando-se pela irregularidade das contas, e determinou o encaminhamento do processo ao Tribunal de Contas da União (peça 45) .
Por meio da instrução técnica acostada à peça 48, foi proposta a citação do Sr. Nelson Almeida Santa Brígida em virtude da 'não comprovação da boa e regular aplicação dos recursos federais repassados ao município de São João da Ponta - PA, em face da omissão no dever de prestar contas dos valores transferidos, no âmbito do convênio descrito como 'CONSTRUÇÃO DE SEIS MICRO-SISTEMAS DE ABASTECIMENTO DE ÁGUA NAS COMUNIDADES SANTANA, RETIRO, GUARAJUBA, BAUNILHA, VILA NOVA E BRASILANDIA, LOCALIZADAS NA RESEX SÃO JOÃO DA PONTA, NO MUNICÍPIO DE SÃO JOÃO DA PONTA, NO ESTADO DO PARÁ.', no período de 21/12/2012 a 6/10/2016, cujo prazo encerrou-se em 3/2/2017.'
Realizada a citação, autorizada pelos dirigentes da unidade técnica (peças 49 e 50) ,  o referido responsável permaneceu revel, nos termos do art. 12, §3º, da Lei nº 8.443, de 1992.
Desse modo, por meio da instrução técnica acostada à peça 61, foi proposto o julgamento pela irregularidade das contas nos seguintes moldes: 
considerar revel o responsável Nelson Almeida Santa Brígida (CPF: XXX.837.297-XX) , para todos os efeitos, dando-se prosseguimento ao processo, com fulcro no art. 12, § 3º, da Lei 8.443/1992; 
julgar irregulares, nos termos dos arts. 1º, inciso I, 16, inciso III, alíneas a e c, da Lei 8.443/1992, c/c os arts. 19 e 23, inciso III, da mesma Lei, as contas do responsável Nelson Almeida Santa Brígida (CPF: XXX.837.297-XX) , condenando-o ao pagamento das importâncias a seguir especificadas, atualizadas monetariamente e acrescidas dos juros de mora, calculadas a partir das datas discriminadas até a data da efetiva quitação do débito, fixando-lhe o prazo de quinze dias, para que comprove, perante o Tribunal, o recolhimento das referidas quantias aos cofres do Tesouro Nacional, nos termos do art. 23, inciso III, alínea 'a', da citada lei, c/c o art. 214, inciso III, alínea 'a', do Regimento Interno do TCU.  
		Débitos relacionados ao responsável Nelson Almeida Santa Brígida (CPF: XXX.837.297-XX) :
	Data de ocorrência
	Valor histórico (R$) 

	9/5/2013
	475.295,18

	16/4/2014
	475.295,18

	10/5/2016
	475.295,17

Valor atualizado do débito (com juros) em 17/3/2021: R$ 2.179.653,41.
aplicar ao responsável Nelson Almeida Santa Brígida (CPF: XXX.837.297-XX) , a multa prevista no art. 57 da Lei 8.443/1992 c/c o art. 267 do Regimento Interno do TCU, fixando-lhe o prazo de quinze dias, a contar da notificação, para que comprove, perante o Tribunal (art. 214, III, alínea 'a', do Regimento Interno do TCU) , o recolhimento da dívida aos cofres do Tesouro Nacional, atualizada monetariamente desde a data do acórdão que vier a ser proferido por este Tribunal até a data do efetivo recolhimento, se paga após o vencimento, na forma da legislação em vigor;
autorizar, desde logo, a cobrança judicial das dívidas, caso não atendida a notificação, na forma do disposto no art. 28, inciso II, da Lei 8.443/1992;
autorizar também, desde logo, se requerido, com fundamento no art. 26, da Lei 8.443, de 1992, c/c o art. 217, §§ 1º e 2º do Regimento Interno do TCU, o parcelamento da (s) dívida (s) em até 36 parcelas, incidindo, sobre cada parcela, corrigida monetariamente, os correspondentes acréscimos legais, fixando-lhe o prazo de quinze dias, a contar do recebimento da notificação, para comprovar, perante o Tribunal, o recolhimento da primeira parcela, e de trinta dias, a contar da parcela anterior, para comprovar os recolhimentos das demais parcelas, devendo incidir, sobre cada valor mensal, atualizado monetariamente, os juros de mora devidos, no caso do débito, na forma prevista na legislação em vigor, alertando o responsável de que a falta de comprovação do recolhimento de qualquer parcela importará o vencimento antecipado do saldo devedor, nos termos do § 2º do art. 217 do Regimento Interno deste Tribunal; 
esclarecer ao responsável Nelson Almeida Santa Brígida (CPF: XXX.837.297-XX) que, caso se demonstre, por via recursal, a correta aplicação dos recursos, mas não se justifique a omissão da prestação de contas, o débito poderá ser afastado, mas permanecerá a irregularidade das contas, dando-se ensejo à aplicação da multa prevista no art. 58, inciso I, da Lei 8.443/1992;
enviar cópia do Acórdão a ser prolatado à Procuradoria da República no Estado de PA, nos termos do § 3º do art. 16 da Lei 8.443/1992, c/c o § 7º do art. 209 do Regimento Interno do TCU, para adoção das medidas cabíveis; e
enviar cópia do Acórdão que vier a ser proferido ao Instituto Nacional de Colonização e Reforma Agrária e ao responsável, para ciência;
informar à Procuradoria da República no Estado de PA, ao Instituto Nacional de Colonização e Reforma Agrária e ao responsável que a presente deliberação, acompanhada do Relatório e do Voto que a fundamenta, está disponível para a consulta no endereço www.tcu.gov.br/acordaos, além de esclarecer que, caso requerido, o TCU poderá fornecer sem custos as correspondentes cópias, de forma impressa; e
informar à Procuradoria da República no Estado de PA que, nos termos do parágrafo único do art. 62 da Resolução TCU 259/2014, os procuradores e membros do Ministério Público credenciados nesta Corte podem acessar os presentes autos de forma eletrônica e automática, ressalvados apenas os casos de eventuais peças classificadas como sigilosas, as quais requerem solicitação formal.
Tal proposto foi acatada pelos dirigentes da unidade técnica (peças 62 e 63) e pelo Ministério Público Junto ao TCU (MPTCU) à peça 64.
Por sua vez, o Relator do processo, Min. Augusto Sherman Cavalcanti, por meio de despacho anexado à peça 65, determinou o retorno dos autos a esta unidade para a promoção da 'audiência do Sr. Carlos Feitosa Castro, prefeito de São João da Ponta/PA na gestão 2017/2020 quanto ao não cumprimento do prazo originalmente estipulado para a prestação de contas do Convênio 30018/2012', tendo em vista as seguintes colocações: 
6. 	Ocorre que o Sr. Nelson Almeida Santa Brígida foi prefeito no período de 1/1/2013 a 31/12/2016 e o prazo final para a prestação de contas expirou em 3/2/2017, ou seja, após o término do mandato do ex-prefeito. Assim, o não cumprimento do prazo estipulado para a prestação de contas deve recair para o prefeito sucessor, Sr. Carlos Feitosa Castro, prefeito na gestão 2017-2020, o qual também havia sido responsabilizado no relatório do tomador de contas (peça 40) .
7.	 Embora todo o recurso do convênio tenha sido gerido na administração do Sr. Nelson Almeida Santa Brígida, a não apresentação da prestação de contas pelo prefeito sucessor pode ensejar o julgamento irregular das suas contas, com fundamento o art. 16, inciso III, alínea 'a', da Lei 8.443/92 e consequente aplicação da multa prevista no inciso I do art. 58 da mesma Lei.
8. 	Nesse caso, o prefeito sucessor somente será isento de responsabilidade, caso comprove que tomou todas as providências cabíveis visando ao resguardo do patrimônio público, nos termos da Súmula/TCU 230.
Em atendimento a essa determinação foi promovida a audiência do responsável por meio do Ofício 49049/2021-TCU/Seproc, de 26/8/2021 (peça 69) , com Aviso de Recebimento (AR) assinado em 23/9/2021 (peça 70) .
Transcorrido o prazo regimental, o responsável não apresentou razões de justificativa, devendo ser considerado revel, nos termos do art. 12, § 3º, da Lei 8.443/1992.
EXAME TÉCNICO
Da validade das notificações:
Preliminarmente, cumpre tecer breves considerações sobre a forma como são realizadas as comunicações processuais no TCU. A esse respeito, destacam-se o art. 179, do Regimento Interno do TCU (Resolução 155, de 4/12/2002) e o art. 4º, inciso III, § 1º, da Resolução TCU 170, de 30 de junho de 2004, in verbis:
Art. 179. A citação, a audiência ou a notificação, bem como a comunicação de diligência, farse-ão:
I - mediante ciência da parte, efetivada por servidor designado, por meio eletrônico, fac-símile, telegrama ou qualquer outra forma, desde que fique confirmada inequivocamente a entrega da comunicação ao destinatário;
II - mediante carta registrada, com aviso de recebimento que comprove a entrega no endereço do destinatário;
III - por edital publicado no Diário Oficial da União, quando o seu destinatário não for localizado
 (...) 
Art. 3º As comunicações serão dirigidas ao responsável, ou ao interessado, ou ao dirigente de órgão ou entidade, ou ao representante legal ou ao procurador constituído nos autos, com poderes expressos no mandato para esse fim, por meio de:
I - correio eletrônico, fac-símile ou telegrama;
II - servidor designado;
III - carta registrada, com aviso de recebimento;
IV - edital publicado no Diário Oficial da União, quando o seu destinatário não for localizado, nas hipóteses em que seja necessário o exercício de defesa.
Art. 4º. Consideram-se entregues as comunicações:
I - efetivadas conforme disposto nos incisos I e II do artigo anterior, mediante confirmação da ciência do destinatário;
II - realizadas na forma prevista no inciso III do artigo anterior, com o retorno do aviso de recebimento, entregue comprovadamente no endereço do destinatário;
III - na data de publicação do edital no Diário Oficial da União, quando realizadas na forma prevista no inciso IV do artigo anterior.
§ 1º O endereço do destinatário deverá ser previamente confirmado mediante consulta aos sistemas disponíveis ao Tribunal ou a outros meios de informação, a qual deverá ser juntada ao respectivo processo.
 (...) 
Bem se vê, portanto, que a validade da citação via postal não depende de que o aviso de recebimento seja assinado pelo próprio destinatário da comunicação, o que dispensa, no caso em tela, a entrega do AR em 'mãos próprias'. A exigência da norma é no sentido de o Tribunal verificar se a correspondência foi entregue no endereço correto, residindo aqui a necessidade de certeza inequívoca. 
Não é outra a orientação da jurisprudência do TCU, conforme se verifica dos julgados a seguir transcritos:
São válidas as comunicações processuais entregues, mediante carta registrada, no endereço correto do responsável, não havendo necessidade de que o recebimento seja feito por ele próprio (Acórdão 3648/2013-TCU-Segunda Câmara, Relator Min. José Jorge) ;
É prescindível a entrega pessoal das comunicações pelo TCU, razão pela qual não há necessidade de que o aviso de recebimento seja assinado pelo próprio destinatário. Entregandose a correspondência no endereço correto do destinatário, presume-se o recebimento da citação. (Acórdão 1019/2008-TCU-Plenário, Relator Min. Benjamin Zymler) ;
As comunicações do TCU, inclusive as citações, deverão ser realizadas mediante Aviso de Recebimento - AR, via Empresa Brasileira de Correios e Telégrafos, bastando para sua validade que se demonstre que a correspondência foi entregue no endereço correto. (Acórdão 1526/2007-TCU-Plenário, Relator Min. Aroldo Cedraz) .
A validade do critério de comunicação processual do TCU foi referendada pelo Supremo Tribunal Federal, nos termos do julgamento do MS-AgR 25.816/DF, por meio do qual se afirmou a desnecessidade da ciência pessoal do interessado, entendendo-se suficiente a comprovação da entrega do 'AR' no endereço do destinatário:
Ementa: agravo regimental. Mandado de segurança. Desnecessidade de intimação pessoal das decisões do tribunal de contas da união. art. 179 do regimento interno do TCU. Intimação do ato impugnado por carta registrada, iniciado o prazo do art. 18 da lei nº 1.533/51 da data constante do aviso de recebimento. Decadência reconhecida. Agravo improvido.
O envio de carta registrada com aviso de recebimento está expressamente enumerado entre os meios de comunicação de que dispõe o Tribunal de Contas da União para proceder às suas intimações.
O inciso II do art. 179 do Regimento Interno do TCU é claro ao exigir apenas a comprovação da entrega no endereço do destinatário, bastando o aviso de recebimento simples. 
Da revelia do responsável Carlos Feitosa Castro (CPF XXX.312.842-XX) 
No caso vertente, a citação do responsável Nelson Almeida Santa Brígida (CPF: XXX.837.297-XX) se deu efetivamente em endereço proveniente de pesquisa de endereço realizada pelo TCU, mais especificamente nos Sistemas CPF da Receita Federal (peça 68) , com Aviso de Recebimento (AR) assinado em 23/9/2021. 
Nos processos do TCU, a revelia não leva à presunção de que seriam verdadeiras todas as imputações levantadas contra os responsáveis, diferentemente do que ocorre no processo civil, em que a revelia do réu opera a presunção da verdade dos fatos narrados pelo autor (Acórdão 1009/2018-TCU-Plenário, Relator Min. Bruno Dantas; 2369/2013 - TCU - Plenário, Relator Min. Benjamin Zymler e 2449/2013 - TCU - Plenário, Relator Min. Benjamin Zymler) . Dessa forma, a avaliação da responsabilidade do agente não pode prescindir da prova existente no processo ou para ele carreada. 
Mesmo as alegações de defesa não sendo apresentadas, considerando o princípio da verdade real que rege esta Corte, procurou-se buscar, no âmbito das peças processuais, se havia algum elemento que pudesse ser aproveitado a seu favor.
Com efeito, consta à peça 37 dos autos, o 'Relatório do Tomador de Contas Especial (complementar) ', datado de 5/11/2019, ou seja, em data posterior ao Relatório do Tomador de Contas Especial anexado à peça 40, de 11/9/2009, no qual é efetivada uma retificação daquele relatório no que se refere à responsabilização do Sr. Carlos Feitosa Castro na forma a seguir:
 	O item 8, 'Análise das justificativas e defesas apresentadas', retificamos e/ou esclarecemos:
	(...) 
	8.1.3. O Sr. Carlos Feitosa Castro, Prefeito do município de São João da Ponta, período de gestão (2017/2020) , Prefeito sucessor, não respondeu às notificações ou apresentou justificativas ao INCRA/SR01, porém propôs junto ao Ministério Público Federal / Procuradoria da República no Estado do Pará, ação de improbidade administrativa por 'ausência de prestação de contas dos recursos financeiros recebidos do INCRA/PA através dos Convênios nº 738.825/2010 e nº 778.656/2012, ambos celebrados entre a Superintendência Regional do Incra no Estado do Pará/SR01 e a Prefeitura Municipal de São João da Ponta, apontando como faltoso o senhor Nelson Almeida Santa Brígida. Acatada a denúncia, o MPF instaurou o Inquérito Civil nº 1.23.000.002057/2017-40. apontando como faltoso o senhor Nelson Almeida Santa Brígida.    
Em vista deste fato, a nova conclusão do tomador de contas foi no sentido de responsabilizar pelo dano apenas o Sr. Nelson Almeida Santos Brígida, em vista da omissão observada, conforme evidenciado na Matriz de Responsabilização acostada à peça 39.
Ante o exposto, ante a indicação das providências adotadas pelo Sr. Carlos Feitosa Castro em relação à não prestação de contas do convênio pelo prefeito antecessor (proposição de ação de improbidade administrativa) , o mesmo deve ter excluída a sua responsabilidade no âmbito deste processo.
Assim, deve ser mantida a proposta de encaminhamento apresentada à peça 61 no sentido do julgamento pela irregularidade das contas do Sr. Nelson Almeida Santa Brígida, revel nos presentes autos, condenando-o ao pagamento do débito apurado e aplicando-lhe a multa prevista no art. 57 da Lei nº 8.443, de 1992.
Prescrição da Pretensão Punitiva
Vale ressaltar que a pretensão punitiva do TCU, conforme Acórdão 1441/2016-TCU-Plenário, Relator Min. Benjamin Zymler, que uniformizou a jurisprudência acerca dessa questão, subordina-se ao prazo geral de prescrição indicado no art. 205 do Código Civil, que é de dez anos, contado da data de ocorrência da irregularidade sancionada, nos termos do art. 189 do Código Civil, sendo este prazo interrompido pelo ato que ordenar a citação, a audiência ou a oitiva do responsável.
No caso em exame, não ocorreu a prescrição, uma vez que a irregularidade sancionada ocorreu em 4/2/2017, e o ato de ordenação da citação ocorreu em 14/4/2020 (peça 50) .
CONCLUSÃO
A partir dos elementos constantes nos autos e do exame das ocorrências descritas na seção 'Exame Técnico', foi possível definir a responsabilidade de Nelson Almeida Santa Brígida, e quantificar adequadamente o débito a ele atribuído.
Verifica-se também que não houve a prescrição da pretensão punitiva, conforme análise já realizada.
Tendo em vista que não constam dos autos elementos que permitam reconhecer a boa-fé do responsável, sugere-se que as suas contas sejam julgadas irregulares, nos termos do art. 202, § 6º, do Regimento Interno do TCU, com a imputação do débito atualizado monetariamente e acrescido de juros de mora, nos termos do art. 202, § 1º do Regimento Interno do TCU, descontado o valor eventualmente recolhido, com a aplicação da multa prevista no art. 57 da Lei 8.443/1992.
Por fim, como não houve elementos que pudessem modificar o entendimento acerca das irregularidades em apuração, mantém-se a matriz de responsabilização presente na peça 47.
Quanto ao Sr. Carlos Feitosa Castro (CPF XXX.312.842-XX) , prefeito sucessor, deverá ter a responsabilidade excluída dos presentes autos.
PROPOSTA DE ENCAMINHAMENTO
Diante do exposto, submetem-se os autos à consideração superior, propondo:
a) excluir a responsabilidade do Carlos Feitosa Castro (CPF XXX.312.842-XX) dos presentes autos;
b) considerar revel o responsável Nelson Almeida Santa Brígida (CPF: XXX.837.297-XX) , para todos os efeitos, dando-se prosseguimento ao processo, com fulcro no art. 12, § 3º, da Lei 8.443/1992; 
julgar irregulares, nos termos dos arts. 1º, inciso I, 16, inciso III, alíneas a e c, da Lei 8.443/1992, c/c os arts. 19 e 23, inciso III, da mesma Lei, as contas do responsável Nelson Almeida Santa Brígida (CPF: XXX.837.297-XX) , condenando-o ao pagamento das importâncias a seguir especificadas, atualizadas monetariamente e acrescidas dos juros de mora, calculadas a partir das datas discriminadas até a data da efetiva quitação do débito, fixando-lhe o prazo de quinze dias, para que comprove, perante o Tribunal, o recolhimento das referidas quantias aos cofres do Tesouro Nacional, nos termos do art. 23, inciso III, alínea 'a', da citada lei, c/c o art. 214, inciso III, alínea 'a', do Regimento Interno do TCU.  
Débitos relacionados ao responsável Nelson Almeida Santa Brígida (CPF: XXX.837.297-XX) :
	Data de ocorrência
	Valor histórico (R$) 

	9/5/2013
	475.295,18

	16/4/2014
	475.295,18

	10/5/2016
	475.295,17

Valor atualizado do débito (com juros) em 29/10/2021: R$ 2.211.201,66
aplicar ao responsável Nelson Almeida Santa Brígida (CPF: XXX.837.297-XX) , a multa prevista no art. 57 da Lei 8.443/1992 c/c o art. 267 do Regimento Interno do TCU, fixando-lhe o prazo de quinze dias, a contar da notificação, para que comprove, perante o Tribunal (art. 214, III, alínea 'a', do Regimento Interno do TCU) , o recolhimento da dívida aos cofres do Tesouro Nacional, atualizada monetariamente desde a data do acórdão que vier a ser proferido por este Tribunal até a data do efetivo recolhimento, se paga após o vencimento, na forma da legislação em vigor;
autorizar, desde logo, a cobrança judicial das dívidas, caso não atendida a notificação, na forma do disposto no art. 28, inciso II, da Lei 8.443/1992;
autorizar também, desde logo, se requerido, com fundamento no art. 26, da Lei 8.443, de 1992, c/c o art. 217, §§ 1º e 2º do Regimento Interno do TCU, o parcelamento da (s) dívida (s) em até 36 parcelas, incidindo, sobre cada parcela, corrigida monetariamente, os correspondentes acréscimos legais, fixando-lhe o prazo de quinze dias, a contar do recebimento da notificação, para comprovar, perante o Tribunal, o recolhimento da primeira parcela, e de trinta dias, a contar da parcela anterior, para comprovar os recolhimentos das demais parcelas, devendo incidir, sobre cada valor mensal, atualizado monetariamente, os juros de mora devidos, no caso do débito, na forma prevista na legislação em vigor, alertando o responsável de que a falta de comprovação do recolhimento de qualquer parcela importará o vencimento antecipado do saldo devedor, nos termos do § 2º do art. 217 do Regimento Interno deste Tribunal; 
esclarecer ao responsável Nelson Almeida Santa Brígida (CPF: XXX.837.297-XX) que, caso se demonstre, por via recursal, a correta aplicação dos recursos, mas não se justifique a omissão da prestação de contas, o débito poderá ser afastado, mas permanecerá a irregularidade das contas, dando-se ensejo à aplicação da multa prevista no art. 58, inciso I, da Lei 8.443/1992;
enviar cópia do Acórdão a ser prolatado à Procuradoria da República no Estado de PA, nos termos do § 3º do art. 16 da Lei 8.443/1992, c/c o § 7º do art. 209 do Regimento Interno do TCU, para adoção das medidas cabíveis; e
enviar cópia do Acórdão que vier a ser proferido ao Instituto Nacional de Colonização e Reforma Agrária e ao responsável, para ciência;
informar à Procuradoria da República no Estado de PA, ao Instituto Nacional de Colonização e Reforma Agrária e ao responsável que a presente deliberação, acompanhada do Relatório e do Voto que a fundamenta, está disponível para a consulta no endereço www.tcu.gov.br/acordaos, além de esclarecer que, caso requerido, o TCU poderá fornecer sem custos as correspondentes cópias, de forma impressa; e
informar à Procuradoria da República no Estado de PA que, nos termos do parágrafo único do art. 62 da Resolução TCU 259/2014, os procuradores e membros do Ministério Público credenciados nesta Corte podem acessar os presentes autos de forma eletrônica e automática, ressalvados apenas os casos de eventuais peças classificadas como sigilosas, as quais requerem solicitação formal."
É o Relatório.

não há.

Subprocurador-Geral Lucas Rocha Furtado.

TOMADA DE CONTAS ESPECIAL. INCRA. OMISSÃO NO DEVER DE PRESTAR CONTAS DOS RECURSOS REPASSADOS POR MEIO DE CONVÊNIO QUE TINHA POR OBJETO A CONSTRUÇÃO DE SEIS MICROSSISTEMAS DE ABASTECIMENTO DE ÁGUA NO MUNICÍPIO DE SÃO JOÃO DA PONTA/PA. CITAÇÃO DO PREFEITO ANTECESSOR. AUDIÊNCIA DO PREFEITO SUCESSOR. EXCLUSÃO DA RELAÇÃO PROCESSUAL DO PREFEITO SUCESSOR. REVELIA DO PREFEITO ANTECESSOR. CONTAS IRREGULARES. DÉBITO. MULTA.

TOMADA DE CONTAS ESPECIAL (TCE)

Secretaria de Controle Externo de Tomada de Contas Especial (SecexTCE).

Cuidam os autos de Tomada de Contas Especial instaurada pelo Instituto Nacional de Colonização e Reforma Agrária (INCRA) , em desfavor de Nelson Almeida Santa Brígida, em razão de omissão no dever de prestar contas dos recursos atinentes ao Convênio 30018/2012, registro Siafi 778656 (peça 10) , firmado entre o INCRA e o Município de São João da Ponta/PA.
O instrumento de repasse tinha por objeto a "Construção de Seis Micro-Sistemas de Abastecimento de Água nas Comunidades Santana, Retiro, Guarajuba, Baunilha, Vila Nova e Brasilandia, localizadas na Resex São João da Ponta, no Município de São João da Ponta, no Estado do Pará", no valor de R$ 1.457.085,24, sendo R$ 1.425.885,53 à conta do concedente (peça 11) e R$ 31.199,71 referentes à contrapartida do convenente. Teve vigência de 21/12/2012 a 6/10/2016, com prazo para apresentação da prestação de contas em 3/2/2017.
Em seu exame inicial (peça 48) , a Secretaria de Controle Externo de Tomada de Contas Especial (SecexTCE) concluiu que o prejuízo importaria no valor original de R$ 1.425.885,53, promovendo a citação do Sr. Nelson Almeida Santa Brígida, Prefeito no período de 1/1/2013 a 31/12/2016, na condição de gestor dos recursos. Também se concluiu pela necessidade da audiência do ex-Prefeito pelo não cumprimento do prazo originalmente estipulado para prestação de contas do convênio.
Ante à revelia do ex-Prefeito, por meio da instrução técnica acostada à peça 61 e da manifestação dos dirigentes da SecexTCE (peças 62 e 63) , a unidade técnica propôs  - com a chancela do Parquet especializado (peça 64) - julgar irregulares as contas do Sr. Nelson Almeida Santa Brígida, condenando-o ao ressarcimento da integralidade do débito apurado, bem como aplicar-lhe a multa legal.
Por outro lado, verifiquei que o prazo para a prestação de contas expirou em 3/2/2017, ou seja, após o término do mandato do ex-Prefeito arrolado em audiência pelo não cumprimento do prazo originalmente estipulado para prestação de contas do convênio. Dessa forma, o não cumprimento do prazo estipulado para a prestação de contas deve recair para o Prefeito sucessor, Sr. Carlos Feitosa Castro, Prefeito na gestão 2017-2020, o qual também havia sido responsabilizado no relatório do tomador de contas (peça 40) .
Assim, por meio Despacho anexado à peça 65, determinei o retorno dos autos à SecexTCE para a promoção da "audiência do Sr. Carlos Feitosa Castro, prefeito de São João da Ponta/PA na gestão 2017/2020 quanto ao não cumprimento do prazo originalmente estipulado para a prestação de contas do Convênio 30018/2012", tendo em vista as seguintes colocações:
"7. Embora todo o recurso do convênio tenha sido gerido na administração do Sr. Nelson Almeida Santa Brígida, a não apresentação da prestação de contas pelo prefeito sucessor pode ensejar o julgamento irregular das suas contas, com fundamento o art. 16, inciso III, alínea "a", da Lei 8.443/92 e consequente aplicação da multa prevista no inciso I do art. 58 da mesma Lei.
8. Nesse caso, o prefeito sucessor somente será isento de responsabilidade, caso comprove que tomou todas as providências cabíveis visando ao resguardo do patrimônio público, nos termos da Súmula/TCU 230".
Embora regularmente comunicado (peças 69 e 70) , o Sr. Carlos Feitosa Castro não apresentou razões de justificativa.
Em sua derradeira instrução (peças 72-74) , a unidade técnica apurou que fora realizada uma retificação no Relatório do Tomador de Contas Especial anexado à peça 40, na qual constava que o Sr. Carlos Feitosa Castro teria adotado providências em relação à não prestação de contas do convênio pelo prefeito antecessor (proposição de ação de improbidade administrativa) , conforme indicado no "Relatório do Tomador de Contas Especial (complementar) " (peça 37) :
"O item 8, "Análise das justificativas e defesas apresentadas", retificamos e/ou esclarecemos:
 (...) 
8.1.3. O Sr. Carlos Feitosa Castro, Prefeito do município de São João da Ponta, período de gestão (2017/2020) , Prefeito sucessor, não respondeu às notificações ou apresentou justificativas ao INCRA/SR01, porém propôs junto ao Ministério Público Federal / Procuradoria da República no Estado do Pará, ação de improbidade administrativa por "ausência de prestação de contas dos recursos financeiros recebidos do INCRA/PA através dos Convênios nº 738.825/2010 e nº 778.656/2012, ambos celebrados entre a Superintendência Regional do Incra no Estado do Pará/SR01 e a Prefeitura Municipal de São João da Ponta, apontando como faltoso o senhor Nelson Almeida Santa Brígida. Acatada a denúncia, o MPF instaurou o Inquérito Civil nº 1.23.000.002057/2017-40. apontando como faltoso o senhor Nelson Almeida Santa Brígida" (grifou-se) .
Em vista disso, nesse último exame a unidade técnica apresentou, no essencial, a seguinte proposta de encaminhamento:
excluir a responsabilidade do Carlos Feitosa Castro dos presentes autos;
considerar revel o responsável Nelson Almeida Santa Brígida; e
julgar irregulares as contas do responsável Nelson Almeida Santa Brígida, condenando-o ao ressarcimento da integralidade do débito apurado, bem como aplicar-lhe a multa prevista no art. 57 da Lei 8.443/1992.
O Ministério Público junto ao TCU avalizou essa proposta (peça 75) .
Endosso o referido encaminhamento, incorporando a respectiva análise às minhas razões de decidir.
Verifico que a citação do Sr. Nelson Almeida Santa Brígida, Prefeito antecessor, se deu em endereços provenientes de pesquisas de endereços realizadas pelo TCU, porquanto, devido ao insucesso de realizar a citação em endereços constantes na base de dados da Receita Federal custodiada pelo TCU (peças 51, 52 e 53) , buscou-se, de forma infrutífera, outros endereços provenientes das bases de dados públicas custodiadas pelo TCU (TSE e Renach) e das bases de dados  do próprio TCU (peça 54) . Ante a inexistência de novos endereços, promoveu-se a notificação por edital publicado no Diário Oficial da União (peça 55) .
Dessa forma, considero que não houve elementos que pudessem modificar o entendimento acerca das irregularidades em apuração. O responsável não logrou comprovar a boa e regular aplicação dos recursos e, instados a se manifestar, optou pelo silêncio, configurando a revelia, nos termos do § 3º, do art. 12, da Lei 8.443/1992.
Consoante jurisprudência pacífica desta Corte, compete ao gestor prestar contas da integralidade das verbas federais recebidas, cabendo-lhe o ônus da prova quanto à boa e regular aplicação desses recursos.
Em se tratando de processo em que as partes interessadas não se manifestaram acerca das irregularidades imputadas, não há elementos para que se possa efetivamente aferir e reconhecer a ocorrência de boa-fé na conduta dos responsáveis, podendo este Tribunal, desde logo, proferir o julgamento de mérito pela irregularidade das contas, conforme nos termos dos §§ 2º e 6º do art. 202 do Regimento Interno do TCU.
Por sua vez, conforme consignado na instrução transcrita para o relatório que precede a presente Proposta de Deliberação (peça 72) , há indicação de que o Sr. Carlos Feitosa Castro, Prefeito sucessor, teria adotado providências em relação à não prestação de contas do convênio pelo Prefeito antecessor. Com efeito, concordo com a unidade técnica quanto à exclusão da sua responsabilidade no âmbito deste processo.
Destarte, acolho a proposta alvitrada pela unidade técnica no sentido do julgamento pela irregularidade das contas do Sr. Nelson Almeida Santa Brígida, revel nos presentes autos, condenando-o ao pagamento do débito apurado e aplicando-lhe a multa prevista no art. 57 da Lei nº 8.443, de 1992.
Apropriado, ainda, nos termos do art. 16, § 3º, da Lei 8.443/92, c/c o § 7º do art. 209, do RI/TCU, dar ciência da deliberação à Procuradoria da República no Estado do Pará para adoção das medidas que considere cabíveis.
Por fim, deixo de acolher a proposta da unidade instrutiva de se autorizar, desde já, o parcelamento das dívidas, por entender que essa medida somente deve ser adotada mediante solicitação das partes.
Ante o exposto, manifesto-me por que o Tribunal aprove o Acórdão que ora submeto à deliberação deste Colegiado.
TCU, Sala das Sessões, em 5 de abril de 2022.
AUGUSTO SHERMAN CAVALCANTI 
Relator